ACORDAO-COMPLETO-2412826

ACÓRDÃO 6716/2020 ATA 20/2020 - SEGUNDA CÂMARA

VISTOS, relatados e discutidos estes autos de concessão de aposentadoria a ex-servidores da Universidade Federal da Bahia;
ACORDAM os ministros do Tribunal de Contas da União, reunidos em sessão da Segunda Câmara, diante das razões expostas pelo relator, em: 
9.1 considerar legais os atos de aposentadoria de Jairnilson Silva Paim, Jose Pedro Amichi Bessa, Marcus Alban Suarez, Maria da Conceição Nascimento Costa, Maria da Gloria Lima Cruz Teixeira, Neiva Santos Salu, Nubia Batista de Araujo, Vera Lucia Peixoto Santos Mendes e Waldiselia dos Santos Passos, para determinar o correspondente registro;
9.2 restituir o processo à Secretaria de Fiscalização de Pessoal, para que, relativamente ao ato de Heloniza Oliveira Goncalves Costa (CPF XXX.286.235-XX - ato de peça 3) , em atenção aos princípios do contraditório e da ampla defesa, seja realizada a oitiva prévia da interessada quanto à inconsistência apontada nos autos;
9.3 enviar cópia do presente Acórdão à Universidade Federal da Bahia, informando que a presente deliberação, acompanhada do Relatório e do Voto que a fundamentam, está disponível para a consulta no endereço www.tcu.gov.br/acordaos, além de esclarecer que, caso requerido, o TCU poderá fornecer sem custos as correspondentes cópias, de forma impressa.

Atos de Aposentadoria.

Segunda Câmara

Universidade Federal da Bahia.

3. Interessados/Responsáveis:
3.1. Interessados: Heloniza Oliveira Goncalves Costa (XXX.286.235-XX); Jairnilson Silva Paim (XXX.218.445-XX); Jose Pedro Amichi Bessa (XXX.363.387-XX); Marcus Alban Suarez (XXX.875.685-XX); Maria da Conceição Nascimento Costa (XXX.705.245-XX); Maria da Gloria Lima Cruz Teixeira (XXX.705.595-XX); Neiva Santos Salu (XXX.397.128-XX); Nubia Batista de Araujo (XXX.438.405-XX); Vera Lucia Peixoto Santos Mendes (XXX.489.575-XX); Waldiselia dos Santos Passos (XXX.665.625-XX).

13.1. Ministros presentes: Ana Arraes (Presidente), Augusto Nardes, Aroldo Cedraz e Raimundo Carreiro (Relator).
13.2. Ministros-Substitutos presentes: Marcos Bemquerer Costa e André Luís de Carvalho.

ACORDAO-COMPLETO-2454727

Acórdão 5876/2021 - Segunda Câmara

RAIMUNDO CARREIRO

Trata-se de processo consolidado com 10 atos de aposentadorias concedidas pela Universidade Federal da Bahia (UFBA) , submetidos, para fins de registro, à apreciação do Tribunal de Contas da União (TCU) , de acordo com o art. 71, inciso III, da Constituição Federal. 
2.	Transcrevo a seguir a instrução da auditora (peça 13) , que contou com a anuência do Diretor (peça 14) :
"INTRODUÇÃO
1.	Trata-se de atos de aposentadoria, submetidos, para fins de registro, à apreciação do Tribunal de Contas da União (TCU) , de acordo com o art. 71, inciso III, da Constituição Federal.  Os atos foram cadastrados e disponibilizados ao TCU por intermédio do Sistema e-Pessoal, na forma do art. 2º e 4º da Instrução Normativa TCU 78/2018.
2.	Os atos desse processo pertencem às seguintes unidades:
2.1.	Unidade emissora: Universidade Federal da Bahia.
2.2.	Unidade cadastradora:  Universidade Federal da Bahia.
2.3.	Subunidade cadastradora: Coordenação de Gestão de Pessoas.
EXAME TÉCNICO
Procedimentos aplicados
3.	Os procedimentos para exame, apreciação e registro de atos de pessoal encontram-se estabelecidos na Instrução Normativa TCU 78/2018 e na Resolução TCU 206/2007. Essas normas dispõem que os atos de pessoal disponibilizados por meio do e-Pessoal devem ser submetidos previamente a críticas automatizadas, com base em parâmetros predefinidos.
4.	As críticas das informações cadastradas na etapa de coleta do ato foram elaboradas e validadas levando-se em conta as peculiaridades de cada ato. Os itens verificados nessa etapa são inerentes a dados cadastrais, fundamentos legais, mapa de tempo, ficha financeira, assim como eventuais ocorrências de acumulação. Trata-se de verificações abrangentes, minuciosas e precisas e sem a necessidade de ação humana e, portanto, menos suscetível a falhas. As críticas aplicadas estão discriminadas no sistema, no Menu e-Pessoal, opção "Crítica", que podem ser acessadas mediante concessão de perfil específico a servidores do TCU responsáveis pela análise.
5.	Além das críticas automatizadas, há verificação humana adicional no caso de haver alertas do sistema ou informações não formatadas, como esclarecimentos do gestor ou do controle interno.  
6.	As críticas também consideram os registros do Sistema Integrado de Administração de Recursos Humanos (Siape) . O Siape disponibiliza informações atualizadas sobre as parcelas que integram os proventos, diferentemente, portanto, do e-Pessoal, que informa as parcelas no momento do registro do ato. 
7.	Essa confrontação com o Siape fornece uma visão atual e verdadeira da situação, o que permite descaracterizar irregularidades e inconsistências que, embora constantes do e-Pessoal, já foram corrigidas.
8.	As verificações detectadas nos atos encontram-se discriminadas na aba de pendências de cada ato no sistema e-Pessoal, bem como nos espelhos dos atos contemplados por esta instrução.
Exame das Constatações
9.	Ato: 19145/2019 - Interessado: WALDISELIA DOS SANTOS PASSOS - CPF: XXX.665.625-XX
9.1.	Parecer do Controle Interno: considerar o ato Legal.
9.2.	Por intermédio de análises realizadas por esta Unidade Técnica no presente ato, não se constatou irregularidade que obste a chancela pela legalidade.
9.3.	Encaminhamento do ato: 
9.3.1.	Considerar LEGAL e conceder registro do ato de WALDISELIA DOS SANTOS PASSOS. 
10.	Ato: 22838/2019 - Interessado: HELONIZA OLIVEIRA GONCALVES COSTA - CPF: XXX.286.235-XX
10.1.	Parecer do Controle Interno: considerar o ato Legal.
10.2.	Por intermédio de análises realizadas por esta Unidade Técnica no presente ato, não se constatou irregularidade que obste a chancela pela legalidade.
10.3.	Encaminhamento do ato: 
10.3.1.	Considerar LEGAL e conceder registro do ato de HELONIZA OLIVEIRA GONCALVES COSTA. 
11.	Ato: 23485/2019 - Interessado: MARIA DA GLORIA LIMA CRUZ TEIXEIRA - CPF: XXX.705.595-XX
11.1.	Parecer do Controle Interno: considerar o ato Legal.
11.2.	Por intermédio de análises realizadas por esta Unidade Técnica no presente ato, não se constatou irregularidade que obste a chancela pela legalidade.
11.3.	Encaminhamento do ato: 
11.3.1.	Considerar LEGAL e conceder registro do ato de MARIA DA GLORIA LIMA CRUZ TEIXEIRA. 
12.	Ato: 24755/2019 - Interessado: MARCUS ALBAN SUAREZ - CPF: XXX.875.685-XX
12.1.	Parecer do Controle Interno: considerar o ato Legal.
12.2.	Por intermédio de análises realizadas por esta Unidade Técnica no presente ato, não se constatou irregularidade que obste a chancela pela legalidade.
12.3.	Encaminhamento do ato: 
12.3.1.	Considerar LEGAL e conceder registro do ato de MARCUS ALBAN SUAREZ. 
13.	Ato: 24777/2019 - Interessado: MARIA DA CONCEICAO NASCIMENTO COSTA - CPF: XXX.705.245-XX
13.1.	Parecer do Controle Interno: considerar o ato Legal.
13.2.	Por intermédio de análises realizadas por esta Unidade Técnica no presente ato, não se constatou irregularidade que obste a chancela pela legalidade.
13.3.	Encaminhamento do ato: 
13.3.1.	Considerar LEGAL e conceder registro do ato de MARIA DA CONCEICAO NASCIMENTO COSTA. 
14.	Ato: 24791/2019 - Interessado: NUBIA BATISTA DE ARAUJO - CPF: XXX.438.405-XX
14.1.	Parecer do Controle Interno: considerar o ato Legal.
14.2.	Por intermédio de análises realizadas por esta Unidade Técnica no presente ato, não se constatou irregularidade que obste a chancela pela legalidade.
14.3.	Encaminhamento do ato: 
14.3.1.	Considerar LEGAL e conceder registro do ato de NUBIA BATISTA DE ARAUJO. 
15.	Ato: 28534/2019 - Interessado: JAIRNILSON SILVA PAIM - CPF: XXX.218.445-XX
15.1.	Parecer do Controle Interno: considerar o ato Legal.
15.2.	Por intermédio de análises realizadas por esta Unidade Técnica no presente ato, não se constatou irregularidade que obste a chancela pela legalidade.
15.3.	Encaminhamento do ato: 
15.3.1.	Considerar LEGAL e conceder registro do ato de JAIRNILSON SILVA PAIM. 
16.	Ato: 37674/2019 - Interessado: VERA LUCIA PEIXOTO SANTOS MENDES - CPF: XXX.489.575-XX
16.1.	Parecer do Controle Interno: considerar o ato Legal.
16.2.	Por intermédio de análises realizadas por esta Unidade Técnica no presente ato, não se constatou irregularidade que obste a chancela pela legalidade.
16.3.	Encaminhamento do ato: 
16.3.1.	Considerar LEGAL e conceder registro do ato de VERA LUCIA PEIXOTO SANTOS MENDES. 
17.	Ato: 37899/2019 - Interessado: NEIVA SANTOS SALU - CPF: XXX.397.128-XX
17.1.	Parecer do Controle Interno: considerar o ato Legal.
17.2.	Por intermédio de análises realizadas por esta Unidade Técnica no presente ato, não se constatou irregularidade que obste a chancela pela legalidade.
17.3.	Encaminhamento do ato: 
17.3.1.	Considerar LEGAL e conceder registro do ato de NEIVA SANTOS SALU. 
18.	Ato: 38466/2019 - Interessado: JOSE PEDRO AMICHI BESSA - CPF: XXX.363.387-XX
18.1.	Parecer do Controle Interno: considerar o ato Legal.
18.2.	Por intermédio de análises realizadas por esta Unidade Técnica no presente ato, não se constatou irregularidade que obste a chancela pela legalidade.
18.3.	Encaminhamento do ato: 
18.3.1.	Considerar LEGAL e conceder registro do ato de JOSE PEDRO AMICHI BESSA. 
CONCLUSÃO
19.	A abrangência e a profundidade das verificações levadas a efeito fundamentam convicção de que os atos 24777/2019, 23485/2019, 28534/2019, 38466/2019, 24791/2019, 22838/2019, 19145/2019, 37899/2019, 24755/2019 e 37674/2019 podem ser apreciados pela legalidade, em razão de não terem sido encontradas irregularidades nos atos, de acordo com o item Exame das Constatações desta instrução.
PROPOSTA DE ENCAMINHAMENTO
20.	Ante o exposto, com fundamento no art. 71, inciso III, da Constituição Federal, no art. 1º, inciso V, e art. 39, incisos I e II, da Lei 8.443/1992, no art. 260 do Regimento Interno do Tribunal de Contas da União, propõe-se: 
20.1.	Considerar LEGAIS e conceder o registro dos atos de MARIA DA CONCEICAO NASCIMENTO COSTA, MARIA DA GLORIA LIMA CRUZ TEIXEIRA, JAIRNILSON SILVA PAIM, JOSE PEDRO AMICHI BESSA, NUBIA BATISTA DE ARAUJO, HELONIZA OLIVEIRA GONCALVES COSTA, WALDISELIA DOS SANTOS PASSOS, NEIVA SANTOS SALU, MARCUS ALBAN SUAREZ e VERA LUCIA PEIXOTO SANTOS MENDES."
3.	O Ministério Público junto ao TCU divergiu desta proposta nos seguintes termos (peça 16) :
"Trata-se da análise de atos iniciais de aposentadorias concedidas pela Universidade Federal da Bahia - UFBA.
2.	Após aplicação das críticas automáticas, a Secretaria de Fiscalização de Pessoal (Sefip) propôs a legalidade e registro dos atos (peças 13-14) .
3.	O ato de peça 3 trata da aposentadoria de Heloniza Oliveira Goncalves Costa no cargo de professor do magistério superior, no regime de dedicação exclusiva. A admissão no cargo ocorreu em 1/11/1982, a aposentadoria é vigente desde 30/1/2019 e tem por fundamento o art. 3º da Emenda Constitucional 47/2005, c/c os arts. 1º e 2º da Lei Complementar 152/2015, ou seja, aposentadoria voluntária, por tempo de contribuição, com proventos integrais, para quem ingressou no serviço público até 16/12/1998.
4.	Ocorre que a interessada é detentora de outra aposentadoria no cargo de enfermeira, no Ministério da Saúde (peça 15) . Essa concessão tem vigência desde 21/3/1997.
5.	As informações constantes do Siape (peça 15) revelam que houve exercício concomitante dos cargos acumulados. A jurisprudência do TCU é no sentido de que é ilegal a acumulação de aposentadoria de professor em regime de dedicação exclusiva com outra aposentadoria, mesmo que não tenha havido exercício concomitante dos cargos, já que o instituto da acumulação se dirige à titularidade de cargos, empregos e funções públicas, e não apenas à percepção de vantagens pecuniárias (Acórdão 10.956/2015 e 7.985/2017, ambos da 2ª Câmara) .
6.	Isso porque, o inciso I do art. 14 do Decreto 94.664/1987, que aprovou o Plano Único de Classificação e Retribuição de Cargos e Empregos instituído pela Lei 7.596/1987, estabelece que (grifos inseridos) :
Art. 14. O Professor da carreira do Magistério Superior será submetido a um dos seguintes regimes de trabalho:
I - dedicação exclusiva, com obrigação de prestar quarenta horas semanais de trabalho em dois turnos diários completos e impedimento do exercício de outra atividade remunerada, pública ou privada;
 (...) 
7.	Desse modo, este representante do Ministério Público de Contas da União manifesta-se em desacordo com a proposta da unidade técnica em relação ao ato de peça 3, de interesse de Heloniza Oliveira Goncalves Costa, opinando por que o Tribunal de Contas da União o considere ilegal e negue o respectivo registro.
8.	Como o ato ora questionado foi enviado ao TCU em 27/8/2019 (peça 3) , fica dispensada a oitiva prévia da interessada, nos termos do entendimento firmado pelo Acórdão 587/2011-TCU-Plenário.
9.	Registra-se, por fim, que a situação da interessada pode ser regularizada mediante opção entre a mudança de regime de dedicação exclusiva no cargo de professor, de forma a manter ambas as aposentadorias, ou a escolha por um dos cargos em questão, haja vista a incompatibilidade de acumulação de cargos, em decorrência do regime de dedicação exclusiva. Essa foi a solução adotada pelo Acórdão 2981/2015-TCU-Segunda Câmara, após apreciar situação semelhante a tratada nestes autos.
10.	Quanto aos demais atos às peças 2 e 4 a 11, anuímos a proposta da unidade de instrutora de legalidade e registro."
É o Relatório.

não há

Procurador Rodrigo Medeiros de Lima.

APOSENTADORIA. ACUMULAÇÃO DE APOSENTADORIA NO CARGO DE PROFESSOR DE MAGISTÉRIO SUPERIOR EM REGIME DE DEDICAÇÃO EXCLUSIVA E APOSENTADORIA NO CARGO DE ENFERMEIRO DO MINISTÉRIO DA SAÚDE. OITIVA PRÉVIA DA INTERESSADA. LEGALIDADE DOS DEMAIS ATOS.

APOSENTADORIA (APOS)

Secretaria de Fiscalização de Pessoal (SEFIP).

Atuo no presente processo por força do art. 13 da Resolução-TCU 175/2005 (peça 1) .
2.	Trata-se de processo consolidado com dez atos de aposentadorias concedidas pela Universidade Federal da Bahia (UFBa) , submetidos, para fins de registro, à apreciação do Tribunal de Contas da União (TCU) , de acordo com o art. 71, inciso III, da Constituição Federal. 
3.	Os atos foram cadastrados e disponibilizados ao TCU por intermédio do Sistema e-Pessoal, na forma do art. 2º e 4º da Instrução Normativa TCU 78/2018.
4.	Após submetidos a rotinas de verificação por aquele sistema, não tendo sido identificada irregularidade em nenhuma das aposentadorias, a unidade técnica propôs a legalidade e registro de todos os atos integrantes do processo (peças 13-14) .
5.	O Ministério Público junto ao TCU (MPTCU) diverge da proposta quanto ao ato de aposentadoria de aposentadoria de Heloniza Oliveira Goncalves Costa, no cargo de professor, em regime de dedicação exclusiva, por verificar que a interessada é detentora de outra aposentadoria no cargo de enfermeiro do Ministério da Saúde (peças 15-16) .
6.	Diante de tal irregularidade o MPTCU propõe que esta aposentadoria seja considerada ilegal e negue o seu registro.
7.	Feito breve histórico dos fatos, passo a decidir.
8.	Como bem demonstra o parecer do MPTCU, resta comprovada a existência de acumulação de aposentadorias por Heloniza Oliveira Goncalves Costa.
9.	O ato de peça 3 trata da aposentadoria desta interessada, matrícula 534516, admitida no cargo de professor do magistério superior em 1/11/1982, no regime de dedicação exclusiva. Tal concessão de aposentadoria voluntária, por tempo de contribuição, com proventos integrais, é vigente desde 30/1/2019.
10.	Ocorre que a interessada é detentora de outra aposentadoria no cargo de enfermeiro do Ministério da Saúde. Esta concessão tem vigência desde 20/3/1997, sendo que a data de ingresso no cargo ocorreu em 25/7/1975.
11.	As informações obtidas pelos sistemas e-Pessoal e Siape revelam que houve exercício concomitante dos cargos acumulados. Além disso, a jurisprudência do TCU é no sentido de que é ilegal a acumulação de aposentadoria de professor em regime de dedicação exclusiva com a de outro cargo público, mesmo que não tenha havido exercício concomitante dos cargos.
12.	Isto porque o instituto da acumulação se dirige à titularidade de cargos, empregos e funções públicas, e não apenas à percepção de vantagens pecuniárias (Acórdão 10956/2015-TCU-Segunda Câmara - rel. Min. Augusto Nardes, 7.985/2017-TCU-2ª Câmara - rel. Min. Ana Arraes, 10.411/2019-TCU-2ª Câmara - rel. Min André Luiz de Carvalho) , tendo em vista o que estabelece o inciso I do art. 14 do Decreto 94.664/1987, que aprovou o Plano Único de Classificação e Retribuição de Cargos e Empregos instituído pela Lei 7.596/1987.
13.	Destaco seguinte trecho do voto condutor do Acórdão 7985/2017-TCU-Segunda Câmara (rel. Min. Ana Arraes) :
"6.	A jurisprudência deste Tribunal é pacífica em inadmitir o exercício de outra atividade remunerada, pública ou privada, ainda que haja compatibilidade de horário, ao servidor optante pelo regime de dedicação exclusiva, em atenção ao Decreto 94.664/1987, que aprovou o Plano Único de Classificação e Retribuição de Cargos e Empregos instituído pela Lei 7.596/1987, conforme excerto a seguir transcrito:
"Art. 14. O Professor da carreira do Magistério Superior será submetido a um dos seguintes regimes de trabalho:
I - dedicação exclusiva, com obrigação de prestar quarenta horas semanais de trabalho em dois turnos diários completos e impedimento do exercício de outra atividade remunerada, pública ou privada;
II - tempo parcial de vinte horas semanais de trabalho.
[...]
§ 2° O vencimento do docente em regime de dedicação exclusiva será acrescido de 55% (cinquenta e cinco por cento) , calculados sobre o vencimento correspondente à carga horária de 40 horas semanais."
7.	Tal vedação é estendida às concessões de aposentadoria, posto não serem assegurados na inatividade direitos superiores aos que o beneficiário possuía no exercício do cargo anteriormente ocupado."  (grifei) 
14.	O ato questionado foi enviado ao TCU em 27/8/2019 (peça 3) , o que, em tese, dispensaria a oitiva prévia da interessada, nos termos do entendimento firmado pelo Acórdão 587/2011-TCU-Plenário (rel. Min. Valmir Campelo) . 
15.	Entretanto, em homenagem aos princípios do contraditório e da ampla defesa, considero necessário realizar a oitiva prévia da Sra. Heloniza Oliveira Goncalves Costa, a fim de que, caso deseje, se manifeste a respeito da questão referente à acumulação de suas aposentadorias, conforme apontado neste processo. 
16.	Sendo assim, com as devidas vênias ao MPTCU, proponho restituir os autos à Sefip para que realize a oitiva da interessada, faça as devidas análises e reencaminhe o processo a meu Gabinete. 
17.	Julgo legais os demais atos, promovendo seu registro.
	Feitas essas considerações, voto por que o Tribunal acolha a minuta de acórdão que ora submeto à deliberação do colegiado.
TCU, Sala das Sessões Ministro Luciano Brandão Alves de Souza, em 23 de junho de 2020.
RAIMUNDO CARREIRO 
Relator